【裁判字號】    94,簡上,40
【裁判日期】    950626
【裁判案由】    排除侵害
【裁判全文】
臺灣宜蘭地方法院民事判決              94年度簡上字第40號
上  訴    人  丁○○
兼訴訟代理人  丙○○
被  上 訴 人  乙○○
訴訟代 理 人  甲○○
上列當事人間請求排除侵害事件，上訴人對於中華民國94年10月
12日本院94年度宜簡字第83號第一審判決提起上訴，本院於95年
6月12日言詞辯論終結，判決如下：
    主  文
上訴駁回。
第二審訴訟費用由上訴人負擔。
    事實及理由
一、上訴人起訴主張：坐落宜蘭縣宜蘭市○○段 9之11地號土地
    （下稱系爭土地）為上訴人丙○○所有，而上訴人丁○○所
    有之建物（門牌號碼為宜蘭市○○路 168號，下稱系爭建物
    ）則坐落於上開宜蘭市○○段 9之11地號土地上，系爭土地
    係屬袋地，與公路無適宜之聯絡，致不能為通常之使用，且
    系爭土地因供公眾通行，有公用地役權存在，上訴人向來係
    由系爭土地及建物前方之宜蘭縣宜蘭市○○段 11-30地號水
    利地及同段8-12地號國有地，而經過被上訴人所有之宜蘭縣
    宜蘭市○○段艮門小段269-12、269-13地號土地，通往和睦
    路，詎被上訴人竟於其所有之宜蘭縣宜蘭市○○段艮門小段
    269 -12、269 -13地號土地上，在如附圖所示之虛線位置設
    置鐵鍊、鐵絲網，造成上訴人由系爭土地及建物無法通行至
    和睦路，被上訴人有妨礙上訴人通行之行為，為此本於袋地
    通行權及公用地役關係，請求被上訴人拆除前開鐵絲網等障
    礙物等語。
二、被上訴人則以：上訴人所有之系爭土地及建物，並非袋地，
    上訴人實則得以經由路線Ａ由系爭土地及建物往西行，經宜
    蘭縣宜蘭市○○段 11-30、8-12地號、再經過宜蘭縣宜蘭市
    ○○段艮門小段269-14、269-15地號土地通往和睦路，或經
    由路線Ｂ由系爭土地及建物經宜蘭縣宜蘭市○○段11-30 、
    8-12地號土地往北行，再往西轉往和睦路，或經由路線Ｃ由
    系爭土地及建物經宜蘭縣宜蘭市○○段 11-30地號土地往南
    行，再往東轉往和睦路 154巷道，故可知上訴人所有之系爭
    土地及建物，並非與公路無適宜之聯絡，上訴人主張袋地通
    行權，自不足採。又公用地役關係，須為不特定之公眾通行
    所必要，而非僅為通行之便利或省時，且於公眾通行之初，
    土地所有權人並無阻止之情事，而經歷之年代久遠未曾中斷
    等要件，上訴人雖主張有公用地役關係存在，但卻未就上開
    要件舉證證明，故上訴人主張就被上訴人所有之上開269-12
    、269-13地號土地有公用地役關係存在，而主張有通行權，
    亦屬無據。退步言之，若認上訴人有經過被上訴人土地通行
    之權利，則依民法第264條第1項前段主張同時履行抗辯，並
    請求上訴人定期於每年 6月30日前支付相當於租金之通行損
    害賠償金新臺幣3120元等語，資為抗辯。
三、本件原審對於上訴人之請求，判決上訴人全部敗訴，上訴人
    全部聲明不服，求為廢棄原判決，並判決：被上訴人應將其
    所有坐落宜蘭縣宜蘭市○○段艮門小段269-12、269- 13 地
    號，如附圖所示虛線部份土地四角釘有鐵根四圍設有刺鐵絲
    鐵鍊等物排除回復原狀。被上訴人則求為判決駁回上訴。
四、兩造不爭執之事實：
（一）宜蘭縣宜蘭市○○段9-11地號土地所有人為上訴人丙○○
      ，而坐落於上開土地之建物（門牌號碼宜蘭市○○路 168
      號）則為上訴人丁○○所有。
（二）宜蘭縣宜蘭市○○段艮門小段269-12、269-13地號土地則
      為被上訴人所有。
（三）如附圖所示虛線部份之鐵鍊、鐵絲網為被上訴人所設置。
五、本件之爭點經整理為：上訴人對於被上訴人所有系爭269-12
    、269-13地號土地主張有袋地通行權及公用地役權而主張排
    除被上訴人於上開土地上所設之鐵鍊、鐵絲網以利通行，有
    無理由？若認上訴人得以通行被上訴人所有之土地，被上訴
    人請求給付償金而為同時履行抗辯有無理由？茲分敘如下：
（一）按土地因與公路無適宜之聯絡，致不能為通常使用者，土
      地所有人得通行周圍地以至公路，民法第787條第1項前段
      定有明文。本件系爭土地及建物與宜蘭縣宜蘭市○○段9-
      12、9-6土地相鄰，前方則連接同段11-30地號之水利地及
      同段8-12地號之國有地，再經由被上訴人所有之宜蘭縣宜
      蘭市○○段艮門小段269-12、269-13地號土地，即可通往
      和睦路，此有被上訴人提出之地籍圖謄本（見原審卷第19
      -24頁及本院卷第35-37頁）為證，且經原審至現場履勘，
      並製有勘驗筆錄、現場照片在卷可稽（見原審卷第 58-63
      頁）可知系爭土地及建物於形式上並未直接與公路相連接
      ，故上訴人是否得主張袋地通行權而通行被上訴人所有之
      上開土地，則應視系爭土地及建物是否與公路有適宜之聯
      絡而得為通常之使用而定。
（二）經查，由系爭土地往北方向沿宜蘭縣宜蘭市○○段 11-30
      地號水利地及同段 8-12地號國有地行走約4、50公尺，即
      可在同段 8-6地號之前，往西連接和睦路，且該路寬尚可
      供機車通行，此有地籍圖謄本及被上訴人提出之照片（見
      本院卷第35-37、82-84頁）在卷可參，則以上訴人所有系
      爭建物係供住家使用，依上開方式通行至和睦路，已足供
      其為一般通常之使用，故堪認系爭土地及建物，實與公路
      有適宜之聯絡而得為通常之使用，自無民法第 787條袋地
      通行權規定之適用，故上訴人主張被上訴人應將如附圖所
      示虛線部分圍起之鐵鍊、鐵絲網等物排除以供其通行，自
      屬無據。
（三）上訴人雖另主張被上訴人所有之上開269-12、269-13地號
      土地有公用地役關係存在，被上訴人不得私設鐵鍊、鐵絲
      網妨害其通行等語，惟查，就既成道路成立公用地役關係
      ，尚須符合(1)為不特定之公眾通行所必要，而非僅為通行
      之便利或省時(2)於公眾通行之初，土地所有權人並無阻止
      之情事(3)須經歷年代久遠而未曾中斷等 3項要件，然對於
      被上訴人所有之上開269-12、269-13地號土地，是否已符
      合上揭要件，上訴人並未舉證證明，已難認被上訴人所有
      之上開269-12、269-13地號土地有公用地役關係存在，況
      公用地役關係之對象，係不特定之公眾，且亦不以有供役
      地與需役地之存在為必要；易言之，既成巷道之通行僅屬
      公用地役關係之反射利益，本屬公法上之一種事實，其本
      質乃係一公法關係，與私法上地役權之性質不同。而民事
      訴訟法則係當事人得向法院訴請以判決保護其私法之權利
      ，故當事人不得本於公用地役關係，於民事訴訟請求土地
      所有人不得有妨害其通行之行為，而僅得請求地方政府以
      公權力加以排除；同樣，土地所有人不得以主張對土地有
      公用地役關係者請求地方政府以公權力排除障礙係屬不當
      ，而於民事訴訟請求消極確認其本於公用地役關係之通行
      ；此等爭議應循行政爭訟等公法程序謀求救濟，最高法院
      著有89年度台上字第2500號判決可資參佐，故縱認被上訴
      人所有之上開269-12、269-13地號土地確符合公用地役關
      係，上訴人亦不得於民事訴訟主張依公用地役關係請求被
      上訴人不得有妨害其通行之行為，故上訴人主張依據公用
      地役關係請求被上訴人應拆除如附圖所示虛線部分圍起之
      鐵鍊、鐵絲網等物，亦屬無據。
六、從而，上訴人依據民法第 787條及公用地役關係之規定，請
    求被上訴人將如附圖所示虛線部分圍起之鐵鍊、鐵絲網等物
    排除，為無理由，應予駁回。原判決駁回上訴人請求，核無
    違誤，上訴人執詞指摘原判決不當，求予廢棄改判，則無理
    由，而應駁回其上訴。
七、本件事證已臻明確，兩造其餘攻擊防禦方法及其他未經援用
    之證據，均與本判決所為前開判斷，不生影響，無庸逐一論
    述，併予敘明。
八、據上論結，本件上訴為無理由，依民事訴訟法第436條之1第
    1 項、第449條第1項、第78條，判決如主文。
中    華    民    國    95    年    6     月    26    日
                  臺灣宜蘭地方法院民事庭
                      審判長法  官  楊麗秋
                            法  官  林翠華
                            法  官  鄭貽馨
正本與原本無異。
本判決不得上訴。
中    華    民    國    95    年    6     月    27    日
                            書記官  陳蒼仁


司法院資訊處製作；財團法人民間司法改革基金會備份。
